臺灣高等法院臺南分院刑事判決　　　　100年度上易字第159號
上　訴　人
即　被　告　章素卿
上列上訴人因妨害名譽案件，不服臺灣雲林地方法院99年度易字
第584號中華民國100年2月15日第一審判決（起訴案號：臺灣雲
林地方法院檢察署99年度偵字第3588號），提起上訴，本院判決
如下：
    主  文
上訴駁回。
章素卿緩刑貳年。
    事  實
一、緣章素卿與章慶輝為姐弟，2 人因母親章高蓮昭之奉養問題
    素有嫌隙，章素卿於民國98年間，曾向臺灣雲林地方法院檢
    察署申告章慶輝有傷害章高蓮昭及毀損章高蓮昭手機之行為
    ，經同署檢察官以98年度偵字第3490號為不起訴處分確定。
二、詎章素卿於獲悉上情後，竟基於散布文字而指摘足以毀損他
    人名譽之事之犯意，於99年4月29日前往位於雲林縣斗六市
    ○○路69號由唐振超經營之派報社，委託其在派送之中國時
    報及蘋果日報，於99年5月5日分別以夾報及廣告刊登之方式
    ，登載「求救、家暴事件、逆子章慶輝毆打凌虐85歲殘障母
    親章高蓮昭．．．」等文字，而後該派報社果於99年5月5日
    在所派送雲林縣斗六地區之中國時報以夾報方式、在蘋果日
    報以刊登在分類廣告之方式，將上開內容供不特定人閱覽，
    而散布文字，以此具體指摘方式貶抑章慶輝之社會人格評價
    及毀損其名譽。
三、案經章慶輝訴由雲林縣警察局斗六分局報告臺灣雲林地方法
    院檢察署檢察官偵查起訴。
    理  由
甲、程序方面：
    本件卷附之供述及非供述證據，被告章素卿於本院準備程序
    及審理中，均表示同意有證據能力（見本院卷第17頁背面、
    第27頁背面），且本院審酌各該證據作成之情況，並無程序
    違法或有何意思不自由情形，復經原審及本院於審判期日就
    上開證據依法進行提示、調查、辯論，且與本案待證事實間
    復具有相當之關聯性，以之為本案證據並無不當，自得採為
    本件認定事實之基礎，故依刑事訴訟法第159條之5第1項規
    定，認有證據能力。
乙、實體方面：
一、訊據被告章素卿固坦承有於上開時、地，委託派報社以夾報
    及刊登分類廣告之方式，登載「求救、家暴事件、逆子章慶
    輝毆打凌虐85歲殘障母親章高蓮昭．．．」等文字等事實，
    ，惟矢口否認有何散布文字誹謗之犯行，辯稱：此部分伊所
    記載之文字陳述都是事實，都是經由母親章高蓮昭告訴被告
    而得知，被告係以正當防衛之心，用意在於保護母親，對外
    求救，並無誹謗之犯意。章慶輝他將母親送到養老院，還不
    讓我去看望母親，我刊登報紙，看會不會有親戚、他的朋友
    看到該廣告而去規勸他，讓我可以去看望、照顧母親云云。
    經查：
  (一)按刑法誹謗罪係以意圖散布於眾，而指摘或傳述足以毀損他
    人名譽之事，為其成立要件。行為人所指摘或傳述之事是否
    「足以毀損他人名譽」，應就被指述人之個人條件以及指摘
    或傳述內容，以一般人之社會通念為客觀之判斷。如行為人
    所指摘或傳述之具體事實，足以使被指述人受到社會一般人
    負面的評價判斷，則可認為足以損害被指述人之名譽。另散
    布之文字倘依遣詞用字、運句語法整體以觀，或依其文詞內
    容所引發之適度聯想，以客觀社會通念價值判斷，如足以使
    人產生懷疑或足以毀損或貶抑被害人之人格聲譽，或造成毀
    損之可能或危險者，即屬刑法第310條所處罰之誹謗行為。
    查被告所委託刊登之廣告，觀其內容乃在指摘告訴人毆打凌
    虐母親章高蓮昭等語，自已貶損告訴人之社會評價，而足以
    毀損告訴人之名譽無疑。又刑法第310條誹謗罪之成立，固
    以行為人具有散布於眾之意圖為構成要件，而所謂散布於眾
    ，並不以傳播於不特定之多數人為限，若係傳播於不特定人
    或特定多數人，均屬散布於眾之行為。本案被告在中國時報
    以夾報之方式，在蘋果日報上以刊登分類廣告之方式，發表
    上開文字，不特定人均得閱覽，有上開廣告2份可按（見雲
    林縣警察局斗六分局雲警六偵字第00990009185號卷第6、8
    頁；原審卷第12頁）。且依上開廣告之內容以觀，被告用意
    乃在告知閱覽者，告訴人有其指摘、傳述之事實，則被告係
    基於意圖散布於眾而刊登上開廣告，堪可認定。被告辯稱其
    主觀上並無誹謗之故意云云，不足採信。
  (二)被告雖以前開情詞辯稱：其在行為當時，完全係因母親章高
    蓮昭告知遭告訴人毆打，此事確屬真實云云。惟刑法第310
    條第3項亦規定對於所誹謗之事，能證明其為真實者，不罰
    。但涉於私德而與公共利益無關者，不在此限，亦即行為人
    所指摘傳述之事實縱屬真實，然僅涉於私德而無關公共利益
    者，仍不得主張此一免責要件。查被告所辯告訴人有傷害章
    高蓮昭之行為一節，業經臺灣雲林地方法院檢察署檢察官以
    98年度偵字第3490號為不起訴處分確定，有上開不起訴處分
    書及臺灣高等法院臺南分院檢察署99年度上聲議字第83號再
    議駁回處分書1份在卷可參（見臺灣雲林地方法院檢察署99
    年度偵字第3588號卷第10至11頁、第27至28頁），並經原審
    調閱上開卷宗核閱無訛，被告於原審亦供認其係於知悉上情
    後，方刊登廣告等語（見原審卷第65頁正面）。因此，縱被
    告所提「告訴人傷害章高蓮昭」乙情非虛，而僅因證據不足
    而經檢察官為不起訴處分確定，但被告於上開廣告內指摘告
    訴人「毆打凌虐85歲殘障母親章高蓮昭．．．」等文字，無
    非僅係告訴人私德範圍內之事實，縱或確有其事，要難謂與
    公共利益攸關，自無從援引刑法第310條第3項規定據以免責
    。
  (三)又陳述事實與發表意見不同，事實有能證明真實與否之問題
    ，意見則為主觀之價值判斷，無所謂真實與否，在民主多元
    社會各種價值判斷皆應容許，不應有何者正確或何者錯誤而
    運用公權力加以鼓勵或禁制之現象，僅能經由言論之自由市
    場機制，使真理愈辯愈明而達去蕪存菁之效果。對於可受公
    評之事項，尤其對政府之施政措施，縱然以不留餘地或尖酸
    刻薄之語言文字予以批評，亦應認為仍受憲法之保障。蓋維
    護言論自由即所以促進政治民主及社會之健全發展，與個人
    名譽可能遭受之損失兩相衡量，顯然有較高之價值（司法院
    大法官會議第509號解釋吳庚大法官協同意見書）。是於適
    用刑法第311條時，自應先辨別其發表之言論究屬「陳述事
    實」或「發表意見」，僅後者始有適用第311條第3款阻卻違
    法之餘地。查本案被告雖以前開情詞辯稱：其係基於正當防
    衛之心，用意在於保護母親之安全，方刊登廣告云云。惟就
    被告所刊登之廣告內容觀之，其內容並非只在防衛章高蓮昭
    之權利或自衛、自辯或保護合法利益而已，反而對於告訴人
    之人格多所攻詰；且其內容指摘告訴人每月僅給2,000元生
    活費，除了除夕返家2日外，幾乎沒有探望章高蓮昭，自3年
    前章高蓮昭中風導致殘障後，並未盡孝順及照顧義務，反而
    毆打、虐待章高蓮昭，並將章高蓮昭送至養老院等語，本件
    被告指摘告訴人之事，既有具體人、時、事，自屬客觀之「
    事實陳述」，並未參涉其個人之主觀見解、評論等價值判斷
    ，被告所言既非評論，即無援引該款為阻卻違法之餘地。
  (四)綜上所述，被告上開所辯，均不足採，本案事證明確，被告
    犯行堪以認定。
二、核被告章素卿所為係犯刑法第310條第2項之散布文字誹謗罪
    。按如數行為於同時同地或密切接近之時地實施，侵害同一
    之法益，各行為之獨立性極為薄弱，依一般社會健全觀念，
    在時間差距上，難以強行分開，在刑法評價上，以視為數個
    舉動之接續施行，合為包括之一行為予以評價，較為合理，
    則屬接續犯，而為包括之一罪（最高法院86年臺上字第3295
    號判例意旨參照）。查被告本件犯行，係一次委託派報社以
    在99年5月5日之中國時報夾報、蘋果日報刊登分類廣告之方
    式，散布有損告訴人名譽之廣告，核其時間密接，且實現同
    一犯罪構成要件，依一般社會健全觀念，應論以接續犯。
三、原審以被告罪證明確，適用刑法第310條第2項、第41條第1
    項前段，刑法施行法第1條之1第1項、第2項前段，並審酌被
    告不知謹言慎行及相互尊重，見章高蓮昭受傷及送往養老院
    而心生不忍，於檢察官為不起訴處分確定後，以登刊廣告之
    方式誹謗告訴人，且迄今尚未能與告訴人和解；惟念其犯後
    坦承部分犯行，雖否認主觀上有誹謗之故意，然係因對法律
    誤解之故，尚非飾詞狡辯之犯後態度，以夾報、刊登廣告方
    式所散布影響告訴人名譽程度，被告自陳已婚，有丈夫、2
    個兒子，1個女兒之家庭狀況，學歷為國小畢業，並無工作
    （原審卷第65頁反面）等一切情狀，認檢察官具體求處有期
    徒刑5月屬實過重，故量處被告拘役30日，並諭知易科罰金
    之折算標準。認事用法，核無不合，量刑亦堪認妥適。被告
    上訴意旨認被告刊登之廣告內容，僅是表示自己認為告訴人
    應該怎樣扶養母親之意見而已，因各人情況、立場不同，本
    有各自的想法與作法，故被告所刊登上述廣告內容，應屬對
    可受公評之事發表一己之意見，依刑法第311條第3款規定應
    屬不罰；又告訴人毆打虐待母親確為屬實，此非僅事涉私德
    而實與公益攸關，依刑法第310條第3項規定應屬不罰云云，
    而指摘原判決欠當，尚非有理由，應予駁回。
四、查被告未曾因故意犯罪受有期徒刑以上刑之宣告，有臺灣高
    等法院被告前案紀錄表附卷可參，被告於原審及本院審理時
    均坦承夾報、刊登上述廣告之犯行，雖否認主觀上有誹謗之
    故意，然係因對法律誤解之故，但於本院審理期間已有悔意
    ，表明不再犯，且蒞庭檢察官並表示「對於被告於準備程序
    所言，本席有派人去查證，養護中心回報說被告的母親患了
    失語症，也無法前往訊問，不過被告確實經常去探望其母親
    。」等語，是本院認被告經此偵審程序教訓，應知警惕諒無
    再犯之虞，所宣告之刑以暫不執行為適當，併諭知緩刑2年
    ，以勵自新。
據上論斷，應依刑事訴訟法第368條，刑法第74條第1項第1款，
判決如主文。
本案經檢察官蘇南桓到庭執行職務。
中    華    民    國  100    年    4     月    29     日
                  刑事第七庭   審判長法  官  李文福
                                     法  官  顏基典
                                     法  官  陳顯榮
以上正本證明與原本無異。
不得上訴。
                                      書記官  劉岳文
中    華    民    國   100    年    4     月    29    日
附錄：本案論罪科刑法條
刑法第310條：
意圖散布於眾，而指摘或傳述足以毀損他人名譽之事者，為誹謗
罪，處 1 年以下有期徒刑、拘役或 5 百元以下罰金。
散布文字、圖畫犯前項之罪者，處 2 年以下有期徒刑、拘役或
1 千元以下罰金。
對於所誹謗之事，能證明其為真實者，不罰。但涉於私德而與公
共利益無關者，不在此限。